福建金門地方法院民事判決　　　　　　　　94年度訴字第25號
原　　　告　財政部國有財產局台灣北區辦事處金馬分處
法定代理人　丁○○
訴訟代理人　甲○○
　　　　　　己○○
被　　　告　戊○
訴訟代理人　丙○○
　　　　　　乙○○
上列當事人間請求確認土地所有權登記請求權不存在事件，於中
華民國94年12月1 日言詞辯論終結，本院判決如下：
    主      文
確認被告就坐落金門縣金沙鎮○○段九七四之三地號土地（面積
貳仟貳佰點捌柒平方公尺）之所有權登記請求權不存在。
訴訟費用由被告負擔。
    事實及理由
壹、原告起訴主張：坐落金門縣金沙鎮○○段974-3 地號土地（
    面積2200.87 平方公尺，係自同段974-1 地號土地分割而來
    ，以下稱：系爭土地），原為未登記之土地，被告於89年間
    主張其自79年1 月1 日起至89年1 月1 日止，逾10年間占有
    系爭土地耕作雜糧使用，以時效取得為由，向金門縣地政局
    申請登記為所有人。嗣經該局公告，原告提出異議，經金門
    縣政府不動產糾紛調處委員會調處結果，竟准被告所請。然
    被告無占有本權，足認占有之始，並非善意無過失，不得主
    張10年之時效；又非實際占有耕作，主張時效取得，為無理
    由等情。爰依法請求判決確認被告對系爭土地之所有權登記
    請求權不存在。另提出調處結果通知書、會議紀錄、金門縣
    志、空照圖等件為證。並聲請訊問證人李國再及勘測現場。
貳、被告則以：系爭土地確由被告主張自79年1 月1 日起至89年
    1 月1 日止，逾10年間占有系爭土地耕作雜糧使用，以時效
    取得為由，向金門縣地政局申請登記為所有人。經該局公告
    ，原告提出異議，調處結果，准被告所請。但本件係公法事
    件，普通法院無審判權，且系爭土地為未登記土地，屬無主
    土地，並非國有，原告非土地權利關係人，無確認利益；另
    被告確有耕種高粱事實，原告之訴為無理由，應予駁回等語
    ，資為抗辯。另提出金門縣農業試驗所函、金門縣林務所函
    等件為證。
參、得心證之理由：
  一、原告起訴聲明原求為「被告對系爭土地（面積2340.10 平
      方公尺）之所有權登記請求權不存在」，嗣於訴狀送達被
      告後，再於94年8 月30日言詞辯論時當庭陳明變更其訴之
      聲明為：「系爭土地面積更正為2200.87 平方公尺」，核
      為減縮應受判決事項之聲明，合於民事訴訟法第255 條第
      1 項第3 款之規定，應予准許，合先敘明。
  二、查原告主張：系爭土地原為未登記之土地，被告於89年間
      主張其自79年1 月1 日起至89年1 月1 日止，逾10年間占
      有系爭土地耕作雜糧使用，以時效取得為由，向金門縣地
      政局申請登記為所有人。嗣經該局公告，原告提出異議，
      經調處結果，准被告所請等事實，為被告所不爭執，並有
      被告申請時效取得卷宗全卷附卷可證，應堪信為真實。
  三、至原告主張：被告占有之始，並非善意無過失，不得主張
      10年之時效；又非實際占有耕作，主張時效取得，為無理
      由等情，則為被告所否認，並以前開情詞置辯。是則本件
      之爭點即為：（一）本院就本件訴訟有無審判權？（二）
      原告就本件訴訟有無確認利益？（三）被告主張10年之時
      效，有無理由？是否符合時效取得之要件？本院自應就此
      加以審酌。
  四、法院之判斷：
  （一）本院就本件訴訟有審判權。
    １、按民事訴訟，係確定私權存否之程序，故應以私法上權
        利義務關係為訴訟標的，是土地法第59條第2 項規定所
        指應向司法機關訴請處理之土地權利爭執，自係以私法
        上權利之爭執為限（最高法院72年度台上字第3822號判
        決意旨參照）。次按土地登記規則第49條第1 項第3 款
        所謂「涉及私權爭執」範圍甚廣，舉凡與登記事項有關
        而涉及私法上權利存否之爭議者，均包括在內。故在申
        請所有權登記之時，有人出面爭執申請人之權利，固屬
        涉及私權爭執，即在因時效取得地上權申請登記之情形
        ，茍有人對申請人取得地上權權利正當與否有所質疑，
        出面爭執，亦屬申請案件涉及私權爭執（最高行政法院
        81年判字第1796號判例意旨參照）。
    ２、本件原告訴請確認被告就系爭土地之所有權登記請求權
        不存在，係涉及被告就系爭土地之所有權登記請求權存
        在與否之爭執，揆諸前揭說明，自屬私法上權利之爭執
        ，本院自有審判權，合先敘明。
  （二）原告就本件訴訟有確認利益。
    １、按確認之訴非原告有即受確認判決之法律上利益者，不
        得提起。所謂即受確認判決之法律上利益，係指法律關
        係之存否不明確，原告主觀上認其在法律上之地位有不
        安之狀態存在，且此種不安之狀態，能以確認判決將之
        除去者而言（最高法院有52年台上字第1240號判例意旨
        參照）。
    ２、次按財政部設國有財產局，承辦國有財產之取得、保管
        、使用及處分事務，國有財產法第1 條及第9 條第2 項
        定有明文。又不屬於私有或地方所有之財產，除法律另
        有規定外，均應視為國有財產；凡不屬於私有或地方所
        有之財產，係指未經登記之不動產或未確定權屬為私有
        或地方所有之財產；國有財產法第2 條第2 項、同法施
        行細則第3 條亦有明文。
    ３、查系爭土地原為未登記之土地，如被告或其他第三人未
        能證明私有或公有，依法應視為國有，並由原告承辦取
        得、保管、使用及處分等事務。被告就系爭土地主張時
        效取得，原告有所爭執，則此法律關係之存否不明確，
        原告主觀上認其在法律上之地位有不安之狀態存在，且
        此種不安之狀態，能以確認判決將之除去，是原告就本
        件訴訟，自有即受確認判決之法律上利益。
  （三）被告主張10年之時效，為無理由。
    １、按以所有之意思，20年間和平繼續占有他人未登記之不
        動產者，得請求登記為所有人。又以所有之意思，10年
        間和平繼續占有他人未登記之不動產，而其占有之始為
        善意並無過失者，得請求登記為所有人，民法第769 、
        第770 條分別定有明文。所謂善意占有，乃指占有人自
        信（包括誤信）有權利占有而言；所謂無過失，則指就
        善意占有，雖已加以相當注意，仍不知其無權利或仍不
        懷疑其無權利之事實。雖占有人依民法第944 條第1 項
        規定，推定其為以所有之意思，善意、和平及公然占有
        ，惟對無過失之事實，法律未設推定之規定，自應由主
        張善意並無過失之人負舉證之責。
    ２、查系爭土地原為未登記之土地，被告主張其自79年1 月
        1 日起至89年1 月1 日止，逾10年間占有系爭土地耕作
        雜糧使用，以時效取得為由，向金門縣地政局申請登記
        為所有人等情，已如前述。而被告自承其主張10年時效
        是因為那時候使用不滿20年等語（見本院卷第103 頁）
        ，審酌被告明知系爭土地原為未登記之土地，應屬無主
        ，仍加以占有使用，即非自信或誤信有權利占有，亦無
        加以相當注意，仍不知其無權利或仍不懷疑其無權利等
        情事，其占有之始非屬善意並無過失，應堪認定。
肆、綜上所述，被告占有系爭土地之始，非善意並無過失，其主
    張適用逾10年間占有時效取得系爭土地，於法不合。則原告
    訴請確認被告就系爭土地之所有權登記請求權不存在，為有
    理由，應予准許。
伍、本件事證已臻明確，兩造其餘攻擊防禦方法及舉證，經審酌
    結果，核於判決結果無影響，爰不逐一論述，附此敘明。
陸、據上論結，本件原告之訴為有理由，依民事訴訟法第78條，
    判決如主文。
中    華    民    國    94    年    12    月    15    日
                      民事庭  法  官  林鈺琅
上為正本係照原本作成。
如對本判決不服，須於判決送達後20日內向本院提出上訴狀。
中　　華　　民　　國    94    年    12    月    15    日
                              書記官  周怡青
